【裁判字號】    97,易,1417
【裁判日期】    980123
【裁判案由】    偽造文書
【裁判全文】
臺灣臺南地方法院刑事判決              97年度易字第1417號
公  訴  人  臺灣臺南地方法院檢察署檢察官
被      告  乙○○○
選任辯護人  謝國允律師
上列被告因偽造文書案件，經檢察官提起公訴（97年度偵字第
3865號、第3866號、第3867號），經本院獨任審理並判決如下：
    主    文
乙○○○無罪。
    理    由
壹、公訴意旨略以：
    被告乙○○○於民國94年10月間，明知其與丁○○間並無買
    賣土地之事實，竟基於使公務員登載不實之犯意，利用照顧
    丁○○並保管其印鑑之機會，委由不知情之代書戊○○送件
    ，使臺南縣白河地政事務所之承辦公務員，於94年10月27日
    據以在職務掌管之土地登記簿謄本公文書中，登載以「買賣
    」為登記原因之虛偽不實事項，記載丁○○將其所有之坐落
    臺南縣後壁鄉長短樹2347號、3747號、3768號、3769號、
    3775 號、3776號、3842號及臺南縣後壁鄉○○○段新港東
    小段950號等地號共8筆土地，移轉登記予乙○○○，使不知
    情之公務員登載於其掌管之上開土地登記簿上，足生損害於
    丁○○及地政機關對於地籍管理之正確性。
貳、檢察官認為被告涉有上開罪嫌之依據：
    本件公訴人認被告乙○○○涉有上開犯行，無非係以前開事
    實有被告乙○○○、證人戊○○、蕭巧雲分別於偵查時之供
    述或證述，及土地登記簿謄本、土地建物登記申請書、土地
    增值稅不課徵證明書、印鑑證明、買賣契約書、書狀遺失切
    結書各一份為其論據。
參、被告之辯解：
    訊據被告固不否認丁○○將其所有臺南縣後壁鄉長短樹2347
    號、3747號、3768號、3769號、3775號、3776號、3842號及
    臺南縣後壁鄉○○○段新港東小段950號等地號共8筆土地於
    94年11月29日移轉登記與被告，致使承辦之公務員在上開土
    地登記簿謄本上登記原因登載「買賣」，且未給付價金予丁○○等事項，惟堅決否認有何行使偽造文書等犯行，被告辯
    稱：被告不識字，不知丁○○係以「買賣」為移轉登記之原
    因；辯護人辯稱：被告乙○○○並不識字，而系爭土地移轉
    登記之原因均為丁○○與代辦之代書戊○○接洽，爰被告乙○○○則欠缺使公務員以不實事項登載於執掌公文書之認識
    及意欲云云。
肆、程序事項（證據能力有無之認定）：
    關於本案各項證據方法之證據能力，詳如本院於97年11月27
    日97年度易字第1417號裁定所示。
伍、本院認為被告無罪之理由：
  一按事實之認定，應憑證據，如未能發現確實之證據，或證據
    不足以證明，自不能以推測或擬制之方法以為裁判基礎；再
    犯罪事實所憑之證據，無論係直接證據或間接證據，其為訴
    訟上之證明，須於一般人均不致有所懷疑而得確信為真實之
    程度，始得據為有罪之認定，倘其證明尚未達此程度而尚有
    合理之懷疑存在時，本諸無罪推定原則，自應為被告無罪之
    諭知；又被告否認犯罪事實所持辯解縱使不能成立，除非有
    確實證據足以證明對於被告犯罪已無合理之懷疑外，不能遽
    為有罪之認定；刑事訴訟法規定被告有緘默權，被告基於不
    自證己罪原則，既無供述之義務，亦不負自證清白之責任，
    不能因被告未能提出證據資料證明其無罪，或對於被訴之犯
    罪事實不置可否，即認定其有罪，最高法院92年度台上字第
    2570號判決首揭此旨。故被告否認犯罪事實所持之辯解縱使
    不能成立，如無積極證據足以證明其犯罪行為，自不能以推
    測或擬制之方法以為裁判之基礎，此即為無罪推定原則之宗
    旨所在。為貫徹此原則，檢察官對於被告之犯罪事實，應負
    實質舉證責任。修正後刑事訴訟法第161條第1項規定「檢察
    官就被告犯罪事實，應負舉證責任，並指出證明之方法」，
    明訂檢察官舉證責任之內涵，除應盡「提出證據」之形式舉
    證責任外，尚應「指出其證明之方法」，用以說服法院，使
    法官「確信」被告犯罪構成事實之存在。此「指出其證明之
    方法」，應包括指出調查之途徑，與待證事實之關聯及證據
    之證明力等事項，最高法院91年度第4次刑事庭會議明揭其
    旨。
  二次按明知為不實之事項，而使公務員登載於職務上所掌之公
    文書，足以生損害於公眾或他人，為使公務員登載不實罪，
    刑法第214條固定有明文。但刑法第214條之使公務員登載不
    實罪，係以明知為不實之事項，而使公務員登載於職務上所
    掌之公文書，為成立要件。所謂「明知」，係指刑法第13條
    第1項之直接故意而言；至同條第2項之間接故意，則不包括
    在內，如行為人僅有間接故意，自難論以上開使公務員登載
    不實罪，最高法院94年度台上字第4566號判決可資參照。刑
    法第13條第1項及第2項所規範之犯意，學理上稱前者為確定
    故意或直接故意，後者稱不確定故意或間接故意，二者之區
    隔為前者乃行為者明知並有意使其發生，故對於行為之客體
    及結果之發生，皆有確定之認識，並促使其發生；後者為行
    為者對於行為之客體或結果之發生，並無確定之認識，但若
    其發生，亦與其本意不相違背。最高法院95年台上字第2795
    號判決亦可參照。
  三本院之判斷：
    (一)本件之爭點：
      揆諸前開被告之陳述內容可知，被告並不爭執丁○○於94
      年11月29日將系爭八筆土地移轉登記予被告，且被告並未
      給付買賣價金，惟爭執其不識字，其不知以「買賣」為土
      地移轉登記之原因。是本件之爭點為：被告乙○○○是否
      明知上開土地以買賣為由之移轉登記為不實事項，亦即移
      轉系爭土地以買賣為移轉登記之原因是否係被告所明知。
    (二)經查：
      1.丁○○於94年11月29日將其所有臺南縣後壁鄉長短樹23
        47號、3747號、3768號、3769號、3775號、3776號、38
        42號及臺南縣後壁鄉○○○段新港東小段950 號等地號
        共 8筆土地委由代書戊○○以「買賣」為移轉登記之原
        因移轉登記與被告乙○○○，惟被告乙○○○並未支付
        價金予丁○○，為被告所不爭執，有被告之供述及土地
        登記簿謄本、土地建物登記申請書、土地增值稅不課徵
        證明書、印鑑證明、買賣契約書、書狀遺失切結書各一
        份在卷可參，是此部分之事實堪以認定。
      2.次查：
        (1)證人即承辦系爭土地登記之代書戊○○先後之證詞：
          其於96年5月15日偵查時具結證稱 ：「（土地過戶
            是以何名義？）用買賣的名義過戶。價金的問題由
            他們自己解決。我還另外幫他們製作契約書。」、
            「（以買賣作為過戶的名義，到底是誰說的？）丁○○。」（見偵查卷97年度他字第328號頁102、頁
            104 ）。
          其於96年11月15日偵查時具結證稱：「〔當初你幫
            丁○○過戶土地給乙○○○（筆錄誤載為殷蕭淑雲
            ）時為何用買賣的名義？〕是丁○○說的」、「〔
            丁○○說要用買賣方式，乙○○○（筆錄誤載為殷
            蕭淑雲）有無將錢交給丁○○？〕我不知道，他們
            自己處理，我只有幫他們擬訂契約書。」（見偵查
            卷97年度他字第328號頁142）。
          其於98年1月14日審理時具結證稱 ：「（當時有無
            討論到系爭土地過戶要用買賣方式來辦理？）有，
            丁○○說的」、「（丁○○說要以買賣方式來辦理
            移轉登記時，當時被告乙○○○有無在場？）說買
            賣時沒有在場，但當時丙○○○還在場。」、「（
            最後系爭八筆土地以買賣為原因辦理移轉登記，丁○○與乙○○○二人實際上有無買賣？）丁○○說
            他們要自己處理，我就照他的意思辦理。」、「（
            你有無向乙○○○確認要以買賣為原因辦理移轉土
            地登記？）有的樣子，不然我不敢作，乙○○○有
            說丁○○作決定就好。」（見院卷頁55、頁56、頁
            62）。
        (2)證人蕭巧雲於偵查時之證詞：「〔丁○○名下的八筆
          土地，為何在94年11月29日移轉給乙○○○（筆錄誤
          載為蕭淑雲）？〕因為說要將土地過戶給我們姐妹，
          我就說不如全部都過戶給乙○○○（筆錄誤載蕭淑雲
          ）就好了，就有去找代書。」、「〔是誰提議要將金
          錢分給你們三姐妹、並將土地都過戶給乙○○○（筆
          錄誤載為蕭淑雲）的？〕丁○○主動提議的。」（見
          偵查卷97年度他字第328號頁104）。
        (3)被告乙○○○先後之供述：
          其於96年2月14日偵查時供述 ：「（丁○○的八筆
            土地為何後來用買賣名義登記到你名下？）因為丁○○受我照顧，所以丁○○說不用買賣，直接將土
            地送給我。」、「（是否用買賣的方式？）不是。
            」。（見偵查卷97年度他字第328號頁78）
          其於96年4月10日偵查時供述 ：「（八筆土地為何
            都過戶到你名下？）我將資料拿給丁○○，他就去
            找代書去辦過戶了。」。（見偵查卷97年度他字第
            328號頁89）
          其於96年5月15日偵查時供述 ：「（八筆土地為何
            都是過戶給你？）因為丁○○主動要給我的。」、
            「（過戶是用何名義？）都是丁○○去辦的，我不
            知道。」。（偵查卷97年度他字第328號頁104）
          其於98年1月14日審理時供述：「（系爭八筆土地
            有無過戶到你名下？）有。」、「（實際上，你有
            無拿價金給丁○○？）沒有。」、「（既然你沒有
            拿價金給丁○○，為何以買賣為原因辦理移轉登記
            ？）我不識字，我不知道丁○○如何辦理，東西也
            不是放在我這裡。」（見院卷頁66）
        (4)核證人即承辦系爭土地登記之代書戊○○先後二次偵
          查中之證詞，如上開三(二)2.(1)及所載，就主要之
          爭點，其先後二次之供證皆稱：「以買賣作為過戶名
          義是丁○○說的。」，並無矛盾之處，且與證人蕭巧
          雲於偵查中之供詞即上開三(二)2.(2)所載之證詞即「是
          丁○○主動提議將土地都過戶給乙○○○」相符，足
          見證人戊○○所供證係丁○○要將系爭土地過戶給乙○○○，且以買賣名義為之等語，應可採信。從而，
          系爭土地之移轉登記以買賣名義為之，似非被告之意
          ，則被告就以買賣為登記原因，是否明知，即存在合
          理之懷疑。
        (5)按證人之個人意見或推測之詞，除以實際經驗為基礎
          者外，不得作為證據。刑事訴訟法第160 條定有明文
          。第按犯罪事實應依證據認定之，無證據不得認定犯
          罪事實。又不能證明被告犯罪者，應諭知無罪之判決
          ，刑事訴訟法第154條第2項、第301條第1項分別定有
          明文。另按事實之認定，應憑證據，如未能發現相當
          證據，或證據不足以證明，自不能以推測或擬制之方
          法，為裁判基礎；且認定事實所憑之證據，其為訴訟
          上之證明，須達於通常一般之人均不致有所懷疑而得
          確信者，始得據為有罪之認定，倘其證明尚未達到此
          一程度，而有合理懷疑存在時，尚難為有罪之認定基
          礎；苟積極之證據不足以為被告事實之認定，即應為
          被告有利之認定，更不必有何有利之證據；檢察官就
          被告犯罪事實，應負舉證責任，並指出證明之方法，
          倘其所提出之證據，不足為被告有罪之積極證明，或
          其指出證明之方法，無從說服法院以形成被告有罪之
          心證，基於無罪推定之原則，自應為被告無罪判決之
          諭知，最高法院30年上字第846號判例 、40年台上字
          第86號判例、76年台上字第4986號判例、92年台上字
          第128號判例可資參照。由上開最高法院判決意旨可
          知，證人推測之詞，除以實際經驗為基礎者外，不得
          作為證據，又事實之認定，應憑證據，自不能以推測
          之方法，為裁判基礎；且認定事實所憑之證據，其為
          訴訟上之證明，須達於通常一般之人均不致有所懷疑
          而得確信者，始得據為有罪之認定，倘其證明尚未達
          到此一程度，而有合理懷疑存在時，尚難為有罪之認
          定基礎。查證人戊○○固於98年1月14日審理時具結
          證稱：「（你有無向乙○○○確認要以買賣為原因辦
          理移轉土地登記？）有的樣子，不然我不敢作，乙○○○有說丁○○作決定就好。」（見院卷頁62），惟
          按其證供之語氣及措詞，核屬其推測之詞，並未達到
          相當確信之程度，揆諸前開規定，不得作為實體上認
          定本件被告有罪之證據。
        (6)證人蕭巧雲係被告乙○○○之妹，於審判中依刑事訴
          訟法第180條第1項第1款規定拒絕證言，惟仍於96 年
          5月15日偵查中供述，如上開三(二)2.(2)所載之證詞即
          「是丁○○主動提議將土地都過戶給乙○○○」，核
          與證人戊○○偵查中之證詞即上開三(二)2.(1)及所
          載供證皆稱：「以買賣作為過戶名義是丁○○說的。
          」相符，足見證人蕭巧雲所供證係丁○○主動提議將
          系爭土地過戶給乙○○○等語，應可採信。
        (7)被告乙○○○知識程度不高，為小學肄業，此有個人
          基本資料查詢結果表附於偵查卷頁40可稽，被告供述
          其不識字一事，應為事實，且互核被告如上開三(二)2.
          (3)之供稱：「丁○○主動要給我的」、「是丁○○
          去辦的」與證人戊○○偵查中之證詞即上開三(二)2.(1)
          及所載供證皆稱：「以買賣作為過戶名義是丁○○說的。」、證人蕭巧雲三(二)2.(2)所載之證詞即「是
          丁○○主動提議將土地過戶給乙○○○」相合，足見
          被告供稱系爭土地之移轉登記係由丁○○主導等語，
          應可採信。從而，系爭土地之移轉登記以買賣名義為
          之，似非被告之意，則被告就以買賣為登記原因，是
          否明知，即存在合理之懷疑。
        (8)從而，上開證人戊○○、被告乙○○○之證述或供述
          自難資為證明被告乙○○○確係明知系爭土地系以買
          賣為由所為移轉登記之證明，而另參諸起訴書以之為
          憑之被告乙○○○、證人戊○○、蕭巧雲分別於偵查
          時之供述或證述，及土地登記簿謄本、土地建物登記
          申請書、土地增值稅不課徵證明書、印鑑證明、買賣
          契約書、書狀遺失切結書，依其證明力，充其量僅得
          作為證明客觀上丁○○與被告乙○○○以「買賣」為
          土地移轉登記之原因且被告未給付買賣價金之事實。
          申言之，被告乙○○○是否具有使公務員為不實記載
          之直接故意缺乏積極證據證明之。質言之，本案並無
          其他證據足資證明犯罪事實，依上開最高法院判決意
          旨及說明，自難僅以此即據為被告乙○○○不利之認
          定。準此以觀，依卷內之證據詳加參酌，均無從說服
          本院就此部分以形成對被告乙○○○具有使公務員為
          不實登載之明知之有罪心證。
陸、綜上所述，本件並無充分、積極證據足資證明被告犯罪，揆
    諸前開說明，依法應為無罪判決之諭知。
據上論斷，應依刑事訴訟法第301條第1項，判決如主文。
本案經檢察官到甲○○庭執行職務。
中    華    民    國    98    年    1     月    23    日
                  刑事第二庭  法  官  蘇義洲
以上正本證明與原本無異。
如不服本判決，應於收受本判決後10日內，向本院提出上訴書狀
，並應敘述具體理由。其未敘述上訴理由者，應於上訴期間屆滿
後20日內向本院補提理由書狀（均須按他造當事人之人數附繕本
）「切勿逕送上級法院」。
                              書記官  張宜柔
中    華    民    國    98    年    1     月    23    日


司法院資訊處製作；財團法人民間司法改革基金會備份。
